ACORDAO-COMPLETO-2406381

ACÓRDÃO 11541/2020 ATA 36/2020 - PRIMEIRA CÂMARA

VISTOS, relatados e discutidos estes autos de prestação de contas anual da extinta Secretaria de Ciência e Tecnologia para Inclusão Social (Secis) , referente ao exercício de 2007,
ACORDAM os Ministros do Tribunal de Contas da União, reunidos em sessão da 1ª Câmara, ante as razões expostas pelo Relator, em:
9.1. julgar, com fundamento nos arts. 1º, inciso I, 16, inciso I, 17 e 23, inciso I, da Lei 8.443/1992, regulares as contas de Leonardo Hamu, dando-lhe quitação plena;
9.2. julgar, com fundamento nos arts. 1º, inciso I, 16, inciso II, 18 e 23, inciso II, da Lei 8.443/1992, regulares com ressalva as contas de Aniceto Weber e de Joe Carlo Viana Valle, dando-lhes quitação;
9.3.dar ciência desta deliberação aos responsáveis.

Prestação de contas anual da extinta Secretaria de Ciência e Tecnologia para Inclusão Social (Secis), referente ao exercício de 2007.

Primeira Câmara

Secretaria de Ciência e Tecnologia para Inclusão Social do Ministério da Ciência e Tecnologia (Secis/MCT).

3. Responsáveis: Aniceto Weber (CPF XXX.922.659-XX), Joe Carlo Viana Valle (CPF XXX.642.911-XX), e Leonardo Hamu (CPF XXX.814.431-XX).

13.1. Ministros presentes: Walton Alencar Rodrigues (Presidente), Benjamin Zymler e Bruno Dantas.
13.2. Ministros-Substitutos presentes: Augusto Sherman Cavalcanti (Relator) e Weder de Oliveira.

AUGUSTO SHERMAN

A SecexDesenvolvimento elaborou a instrução de mérito à peça 21, transcrita a seguir, a qual recebeu a aprovação dos dirigentes daquela unidade técnica.
"INTRODUÇÃO
1.	Cuidam os autos de processo de contas anuais da extinta Secretaria de Ciência e Tecnologia para Inclusão Social (Secis) , referente ao exercício de 2007.
2.	Registre-se que por se tratar do exercício de 2007, as presentes contas não estão sujeitas aos ditames da IN-TCU 63/2010.
3.	De acordo com o Relatório de Gestão (peça 1, p. 13) , a Secis tinha por missão "propor políticas, programas, projetos e ações que viabilizem o desenvolvimento econômico, social e regional, bem como proporcionar a difusão de conhecimentos científicos e de tecnologias apropriadas pela sociedade em geral".
4.	As competências da Secis estavam previstas no Decreto 5.886/2006, que aprovou a estrutura regimental e o quadro de cargos em comissão e funções gratificadas do então MCTI; e na Portaria - MCT 752/2006, de 3/10/2006, que aprovou seu Regimento Interno.
5.	De acordo com o seu Regimento Interno, a Secis contava com a seguinte estrutura:
a)	 Departamento de Popularização e Difusão da Ciência e Tecnologia;
b)	 Departamento de Ações Regionais para Inclusão Social;
c)	 Coordenação-Geral de Acompanhamento da Execução de Projetos de Inclusão Social;
d)	 Coordenação-Geral de Pesquisa e Desenvolvimento da Segurança Alimentar e Nutricional; e
e)	 Serviço de Apoio Administrativo.
6.	Aqui, cabe esclarecer que não havia relação de subordinação entre as diretorias e as coordenações-gerais. Ambas se reportavam diretamente ao Secretário da Secis, nos termos previstos no regimento interno da unidade.
EXAME TÉCNICO
7.	Inicialmente, ao fazer a primeira análise nas presentes contas, a então 6ª Secex propôs realizar inspeção na Secis (peça 6, p. 38-41) para verificar as providências adotadas quanto à:
a.	 rescisão e devolução dos recursos relativos aos convênios n. 589.712 e 589.713, firmados entre o MCT e a ONG - Instituto Novo Horizonte, para implementação de Centro de Inclusão Digital - CID nos estados de SE, RN e GO (subitem 3.1.2.3 do Relatório CGU 208927) ;
b.	 implementação das recomendações feitas pela comissão de avaliação e acompanhamento no relatório referente ao Processo 01200.005166/2006-22, relativo ao termo de parceria celebrado entre o MCT e o Centro de Tradições Nordestinas - CTN, para execução do projeto APL de Turismo do Estado do Pará - Implantação de Estações Virtuais de Turismo;
c.	 saneamento de irregularidades detectadas no Termo de Parceria n. 577490, assinado entre o MCT e a Mediateca.
8.	Uma vez prestadas as informações, ao analisar novamente a questão, a 6º Secex constatou que havia um processo de controle externo (TC Processo 015.145/2008-0) que tratava de representação interposta pelo Ministério Público do Estado de Sergipe, com o objetivo de apurar possíveis irregularidades na execução do ajuste entre o MCT e o Instituto Novo Horizonte.
9.	Na sequência, ao apreciar o TC Processo 015.145/2008-0, o Acórdão 564/2011-TCU-Segunda Câmara determinou que o referido TC fosse convertido em Tomada de Contas Especial - TCE (peça 20) . Insta observar que figuravam como responsáveis nessa TCE dois dos responsáveis arrolados nas presentes contas, e o Sr. Aniceto Weber, dirigente máximo da unidade e o Sr. Joe Carlo Viana Valle, diretor substituto.
10. Assim, a unidade técnica então propôs que as presentes contas fossem sobrestadas até a apreciação definitiva do TC Processo 015.145/2008-0 (peça 6, p. 51-58) , o que foi acatado pelo Acórdão 3679/2010-TCU-Segunda Câmara (peça 6, p. 60) .
11. Considerando que tanto o TC Processo 015.145/2008-0, processo sobrestante das presentes contas, quanto a TCE dele decorrente (TC Processo 004.179/2011-0) estão encerrados, não restam óbices para o prosseguimento destes autos.
12. Assim, conforme apontado pelas duas instruções anteriores (peça 6, p. 38-41 e peça 6, p. 51-58) , no exame das presentes contas, será dada ênfase na análise dos seguintes processos: 
a.	processos relativos ao Instituto Novo Horizonte;
b.	processos relativos ao Centro de Tradições Nordestinas;
c.	processo relativo à Mediateca.
I.	 Avaliação da conformidade das peças que compõem o processo
13. A Secretaria de Controle Interno emitiu, em 21/5/2008, certificado de auditoria (peça 2, p. 46)  considerando regular as contas dos responsáveis, conclusão acolhida pelo parecer do dirigente de controle interno (peça 2, p. 47) e conhecida pelo Ministro de Estado da Ciência e Tecnologia, conforme pronunciamento ministerial  (peça 2, p. 50) .
14. O processo apresenta as peças exigidas pela IN TCU-47/2004; DN-TCU-85/2007 e 88/2007, conforme quadro abaixo:
Quadro 1 - Conformidade das peças 
	Peças Exigidas (art. 14 IN TCU 47/2004
	Localização

	I. Declaração do dirigente máximo da unidade jurisdicionada sobre a fidedignidade de informações constantes do rol de responsáveis, contidas em banco de dados informatizado.
	Peça 1, p. 7 

	II. Relatório de gestão.
	Peça 1, p. 8-57 e
 Peça 2, p. 1-17

	III. Declaração do contador responsável pela unidade jurisdicionada sobre as informações constantes do Siafi
	Peça 2, p. 18

	IV. Declaração da Unidade de Pessoal quanto ao atendimento por parte dos responsáveis da obrigação de apresentação da declaração de bens e rendas
	Peça 2, p. 19

	V. Relatório de auditoria de gestão, emitido pelo órgão de controle interno.
	Peça 2, p. 22-45

	VI. Certificado de auditoria, emitido pelo órgão de controle interno competente.
	Peça 2, p. 46

	VII. Parecer conclusivo do dirigente do órgão de controle interno competente.
	Peça 2, p. 47

	VIII. Pronunciamento expresso do Ministro de Estado supervisor da unidade.
	Peça 2, p. 50

15. De acordo com o estabelecido na IN/SFC n. 1 de 06/04/2001, a SFC realizou a Auditoria de Gestão n. 208927 da SECIS - exercício 2007 - no período de 12/03 a 07104/2008.
II. Rol de Responsáveis
16. Considerando que as presentes contas não estão sujeitas aos ditames da IN-TCU 63/2010, por se tratar do exercício de 2007, deverão ter contas julgadas os responsáveis indicados no quadro abaixo, conforme informações do Rol constante no SIAFI (peça 4, p.38) :
Quadro 2 - Rol de responsáveis Secis/MCT/2007 (peça 4, p.38) 
	Nome
	CPF
	Tipo
	Cargo

	Aniceto Weber
	XXX.922.659-XX
	Titular
	Dirigente Máximo da Unidade

	Joe Carlo Viana Valle
	XXX.642.911-XX
	Substituto
	Diretor Substituto

	Leonardo Hamu
	XXX.814.431-XX
	Titular
	Gerente de Programa

III. Processos conexos e contas de exercícios anteriores
17.	Inicialmente, as presentes contas foram sobrestadas pelo TC Processo 015.145/2008-0. Todavia, tal TC foi convertido na TCE Processo 004.179/2001-0. Assim, entende-se pertinente analisar o deslinde apenas da TCE.
18.	A instauração da referida TCE se deu em decorrência de irregularidades no Convênio 01.0170.00/2006, de 27/12/2006 (SIAFI 589.712) , firmado entre o Ministério da Ciência e Tecnologia (MCT) e o Instituto de Tecnologia Aplicada à Educação.
19.	Vale registrar que esse é o mesmo convênio que foi objeto de inspeção por parte da 6º Secex (item 3 dessa instrução) .
20.	Não obstante existirem outros responsáveis citados na TCE, entende-se pertinente ater a análise apenas aos responsáveis que figuram no presente processo de contas.
21.	Entre os responsáveis citados na TCE, dois também eram responsáveis nas presentes contas: o Sr. Joe Carlo Viana Valle e o Sr. Aniceto Weber.
22.	Instados a se manifestar, os Srs. Aniceto Weber e Joe Carlo Viana Valle apresentaram suas defesas nos autos.
23.	Ao apreciar a questão, o Acórdão 335/2014-TCU-Plenário (peça 17) , rejeitou as razões de justificava apresentadas pelos responsáveis e julgou irregulares as contas dos Srs. Aniceto Weber e Joe Carlo Viana Valle, aplicando-lhes multas individuais nos valores de R$ 10.000,00 e R$ 4.000,00, respectivamente.
24.	Na sequência, ao analisar os recursos de reconsideração interpostos pelos responsáveis, o Acórdão 856/2016-TCU-Plenário (peça 18) negou provimento ao recurso interposto pelo Sr. Aniceto Weber e deu provimento ao recurso interposto pelo Sr. Joe Valle, julgando suas contas regulares com ressalva e tornando sem efeito a multa que foi aplicada pelo item 9.2 do Acórdão 335/2014-TCU-Plenário.
25.	Em suma, o Acórdão 856/2016-TCU-Plenário manteve a multa e o julgamento das contas como irregulares em relação ao Sr. Aniceto Weber. Em relação ao Sr. Joe Valle, o Acórdão tornou sem efeito a multa anteriormente imposta e passou a julgar suas contas como regulares com ressalva.
26.	Por fim, o Acórdão 2782/2018-TCU-Plenário (peça 19) expediu quitação ao Sr. Aniceto Weber, ante o recolhimento integral da multa cominada no item 9.2 do Acórdão 335/2014-TCU-Plenário.
27.	Vale registrar que a opinião do controle interno foi no sentido de contas regulares, ou seja, nas contas ordinárias não foram apontadas irregularidades.
28.	Todavia, em processo conexo (TC Processo 004.179/2011-0 - Tomadas de Contas Especial) , apurou-se a responsabilidade do Sr. Aniceto Weber por grave infração à norma legal, em razão de irregularidades na celebração do Convênio 01.0170.00/2006, de 27/12/2006 (SIAFI 589.712) .  Por esse motivo, lhe foi cominada multa, esta já recolhida (item 26 dessa instrução) .
29.	Nesse mesmo processo, o Sr. Joe Carlo Viana Valle também teve sua responsabilidade analisada por grave infração à norma legal e regulamentar, por ausência de acompanhamento da execução do Convênio 01.0170.00/2006, de 27/12/2006 (SIAFI 589.712) ; todavia sem a aplicação de multa.
30. Porém, em um processo de contas anuais, é necessário que se analise a gestão dos responsáveis em um contexto de gestão anual, de forma mais ampla.
31.	Dessa forma, é fundamental ponderar que, embora tenham sido detectadas irregularidades na gestão analisada, as quais foram objeto de aplicação de multa ao responsável, considera-se que, num contexto mais amplo de gestão, essas infrações não são graves o suficiente para macular a gestão dos responsáveis.
32. O fato de o gestor ter sido multado em processo de Tomadas de Contas Especial não implica, necessariamente, no julgamento pela irregularidade de suas contas. Esse posicionamento está embasado no § 5º do art. 250 do RI/TCU:
Art. 250. Ao apreciar processo relativo à fiscalização de atos e contratos, o relator ou o Tribunal:
 (...) 
§ 5º A aplicação de multa em processo de fiscalização não implicará prejulgamento das contas ordinárias da unidade jurisdicionada, devendo o fato ser considerado no contexto dos demais atos de gestão do período envolvido.
 (...) 
33. A Jurisprudência do TCU, nesse sentido, é firme. Cite-se o enunciado do Acórdão 11445/2011-TCU-Segunda Câmara:
O fato de o gestor ter sido multado em processo de fiscalização não implica, necessariamente, no julgamento pela irregularidade de suas contas ordinárias. A ausência de irregularidades graves o suficiente para macular a gestão do responsável possibilita ao TCU formar o juízo pela regularidade com ressalva.
34. Assim, propõe-se que as contas do Sr. Aniceto Weber sejam julgadas regulares com ressalva, por grave infração à norma legal, em razão de irregularidades na celebração do Convênio 01.0170.00/2006, de 27/12/2006 (SIAFI 589.712) .
35. Na mesma esteira, propõe-se que as contas do Sr. Joe Carlo Viana Valle também sejam julgadas regulares com ressalva, por grave infração à norma legal e regulamentar, por ausência de acompanhamento da execução do Convênio 01.0170.00/2006, de 27/12/2006 (SIAFI 589.712) . 
III. Relatório da Controladoria Geral da União (CGU) 
36. Sobre o relatório da CGU cumpre destacar que a instrução contida na peça 6, p. 38-41, já havia analisado as questões apresentadas pelo controle interno no Relatório de Auditoria. Todavia, convém trazer novamente os principais pontos analisados por aquela instrução.
37. O Controle Interno apresentou relato sobre o exame realizado no período auditado de 12/3/2018 a 7/4/2008, referente ao exercício de 2007, por meio das informações contidas no Relatório de Auditoria n. 208927 (peça 2, p. 22-45) . 
38. Da análise efetuada pelo controle interno resultaram tão somente informações. Não foram feitas recomendações e não foram apontadas irregularidades no Relatório de Auditoria. Nessas informações, a SFC apenas consignou, entre outros, os acompanhamentos que estava realizando sobre o Contrato de Repasse 02.003000/2005 firmado entre a CEF e o MCT.
39. Sobre o contrato de repasse, cumpre registrar que a Caixa Econômica Federal (CEF) , apresentou junto com estas contas o Relatório de Gestão do ajuste (peça 3, p. 3) o qual tem sido acompanhado pelo Controle Interno. 
40. Em relação aos convênios, não obstante os exames sintetizados pela SFC e a informação de que estava monitorando a regularização das falhas levantadas nos ajustes, cabe informar que os Convênios 493867 e 523244, celebrados em 26/12/2003 e em 17/5/2005, respectivamente, com a Associação Brasileira das Instituições de Pesquisa Tecnológica (ABIPTI) , foram objeto de auditoria por parte da extinta 6º Secex (TC Processo 005.667/2008-0) , convertida em TCE pelo Acórdão 1040/2009-TCU-Plenário. 
41. O Convênio 514036, por sua vez, foi objeto do TC Processo 033.067/2008-0, representação julgada pelo Acórdão 762/2009-TCU-Segunda Câmara e monitorado pelo TC Processo 026.909/2009-3, que considerou cumpridas as determinações. 
IV. Exame no âmbito do TCU
42. Inicialmente há que se ponderar que o presente processo de tomadas de contas já está aguardando julgamento há mais de dez anos.
43. Desse modo, a tempestividade do controle nas situações apresentadas pela CGU foi comprometida, tendo em vista que nesse período ocorreram diversas alterações na estrutura da Unidade prestadora de contas.
44. Some-se a isso o fato de que a Secis foi extinta, tendo algumas de suas atribuições distribuídas entre outras áreas do Ministério, que também foi reformulado.
45. Importante observar também que o certificado de auditoria emitido pelo controle interno pugnou pela regularidade das contas, sendo que consta informação no Relatório de Auditoria (peça 2, p. 24) de que a equipe não havia estimado dano ao erário nos trabalhos de auditoria.
46. Feitas as devidas considerações, dá-se seguimento ao exame técnico das questões analisadas nessas contas.
Processos relativos ao Instituto Novo Horizonte
47. Conforme exposto anteriormente, essa questão foi tratada especificamente nos TC 015.145/2008 (representação) e Processo 004.179/2011-0 (TCE) .
48. Em suma, após representação do Ministério Público de Sergipe, instaurou-se uma TCE para apurar possíveis irregularidades na execução do ajuste entre o MCT e o Instituto Novo Horizonte.
49. Como resultado desta TCE, o Sr. Aniceto Weber teve suas contas julgadas irregulares e lhe foi imposta uma multa no valor de R$ 10.000,00, a qual foi recolhida integralmente (peça 19) .
50. Por outro lado, o Sr. Joe Carlo Viana Valle, após a interposição de recursos, teve suas contas julgadas como regulares com ressalva.
51. Considerando que ambos os processos já estão encerrados, entende-se que a questão referente aos processos relativos ao Instituto Novo Horizonte não necessita de ações adicionais por parte do controle externo.
Processos relativos ao Centro de Tradições Nordestinas
52. Sobre essa questão, a instrução anterior (peça 6, p.54) , após analisar a documentação enviada pela Secis, manifestou o seguinte entendimento:
 (...) 
Assim, o processo se encontra em fase de cobrança para devolução dos recursos recebidos pelo CTN e as questões expostas no memorando acima foram submetidas à consideração do Secretário da SECIS para orientações quanto às providências a serem adotadas. Por meio de despacho acostado no próprio expediente (f. 122, anexo I) , o Secretário da SECIS determinou o encaminhamento dos autos ao Controle Interno para conhecimento e providências. 
Ao final da inspeção, o processo encontrava-se na Assessoria Especial de Controle Intento do ministério para análise, sob responsabilidade do Assessor de Controle Interno do órgão. 
Neste caso também se observa que a SECIS tem adotado as providências administrativas para serem resolvidas as irregularidades encontradas na execução do termo de parceria, cabendo apenas verificar o andamento atual da questão quando da avaliação de mérito destas contas, para expedição de determinações sobre novas questões relativas ao ponto caso se façam necessárias à época. (grifo nosso) 
53. Considerando que a Secis já havia, à época, tomado as medidas necessárias para sanar as irregularidades apontadas e, dado o intervalo de tempo superior a dez anos entre o fato ocorrido e a presente instrução, entende-se não ser necessária nenhuma medida adicional do controle externo.
Processo relativo à Mediateca
54. Essa questão já havia sido analisada pela instrução anterior (peça 6, p. 56 e 57) . Para melhor contextualizar a situação, transcreve-se o exame realizado pela 6ª Secex:
Sobre os R$ 90.000,00 pagos indevidamente pelos serviços de consultoria prestados por servidores públicos, em 22/10/2007 a Mediateca esclareceu que pagou a ela mesma as consultorias feitas no projeto (f. 169. anexo I) . Conforme item 4 dos esclarecimentos adicionais formulados pela Mediateca (fls. 171-182. anexo I) , os cheques para pagamento das consultorias prestadas por Marisa Brascher Basílio Medeiros, Emir José Suaiden e Cecília Leite Oliveira, todos funcionários públicos, foram sacados da conta do projeto e depositados na conta da Oscip, uma vez que os consultores trabalhavam de forma voluntária, em função de acordo quando da criação da entidade de que os recursos advindos desse tipo de trabalho seriam revertidos para as pesquisas por eles realizadas. Assim sendo, as remunerações relativas a esses trabalhos foram transferidas à Oscip. 
Após o questionamento da CGU e a rejeição da prática pelo MCT, a Coordenação de Contabilidade Analítica do ministério recomendou à Mediateca cancelar as notas fiscais emitidas em nome do MCT, para o ateste desses trabalhos, e apresentar comprovantes de despesas pagas no montante dos recursos indevidamente sacados, desde que executadas no âmbito do projeto (f1s. 189- 190 e 196-197, anexo I) . Assim, a Mediateca apresentou quadro detalhando despesas executadas no valor de R$ 90.000,00, e apresentou cópia de recibos, notas fiscais e demais comprovantes. 
Em análise preliminar, a SECIS corretamente expurgou boa parte das despesas, pois nos documentos incluíam-se dispêndios da contrapartida e outras próprias da Mediateca, sem qualquer relação com o projeto, como remunerações de coordenadores, energia elétrica, telefone, aluguel etc. Após novas reapresentações, análises e rejeição de comprovantes, a Oscip apresentou, finalmente, relação de pagamentos nos moldes solicitados pelo MCT, abrangendo o total de R$ 32.083.19. 
Quanto a esse montante, no item 4 do RCAA de 20/2/2009 (f. 224. anexo I) , a CAA relata que tais despesas poderão, ainda, ser aceitas ou não quando da análise final da prestação de contas do projeto, a qual envolverá, também, a Divisão de Convênios da SPOA/MCT. Caso reconhecidas como efetivamente dispêndios do projeto, a reposição a ser feita pela Oscip seria de R$ 57.916,81, correspondente aos R$ 90.000,00 irregularmente sacados menos as quantias reconhecidas. 
Registra-se que, conforme relação de depósitos e extratos de conta corrente juntados nos autos do MCT (f1s. 240-245, anexo I) , a Mediateca, até 4/8/2009, já havia depositado na conta específica do termo de parceria o total de R$ 72.694,30, informado pela SECIS, de sorte que boa parte do montante questionado já está devolvido, estando o remanescente sujeito à análise acima descrita. (grifo nosso) . 
Outrossim, nessa nova relação de gastos, a SFC identificou pagamentos feitos Dora Thereza Duarte Galesso, que mantém contrato temporário com o IBICT, para que atuasse como instrutora/professora no projeto. Apesar de a Mediateca ter insistido que a contratada prestou os trabalhos legalmente, dentro da regras de acumulação da Lei 8112/1990, a CGRH/MCT, em atendimento à diligência requerida pela SECIS, levantou que as aulas foram ministradas durante sua jornada de trabalho no IBICT e considerou ilegais os pagamentos, no total de R$ 8.400.00 (fls. 267- 268, anexo I) . Assim, a SECIS solicitou a devolução dos valores correspondentes (f. 271. anexo I) . 
Relativamente à Oscip ter como sócio fundador Emir José Suaiden, Diretor do IBICT, como Coordenadora-Geral Vanda Suaiden (sua esposa) e como Coordenador-Administrativo Elias Suaiden Neto (filho) , o assunto permanece pendente de apreciação pela Comissão de Ética do MCT. 
O parágrafo único do art. 40 da Lei 9790/1999, que dispõe sobre a qualificação de pessoas jurídicas de direito privado, sem fins lucrativos, como Oscip, estabelece que é permitida a participação de servidores públicos na composição de conselho das organizações, vedada a percepção de remuneração ou subsídio, a qualquer título. Na ata de fundação da Mediateca. de 20/3/2003 (fls. 131-136, anexo I) , o Sr. Emir José Suaiden, juntamente com outras pessoas, assinou o documento a título de sócio fundador. Não ocupou cargo na estrutura organizacional inicial da entidade, nem nas administrações e coordenações subsequentes (fls. 137-147. anexo I) .
Por outro lado, o IBICT é órgão da administração direta, pertencente à estrutura de unidades de pesquisa do MCT, subordinado ao Gabinete do Ministro. O Sr. Emir José Suaiden é diretor do Instituto (DAS 101.5) desde 13/4/2005. Como gestor, expediu documento em 29/6/2006 (f. 130. anexo I) declarando que a Mediateca exercia atividades pertinentes ao seu estatuto e manifestando apoio ao projeto CICTEC, apresentado pela Oscip à SECIS.
A celebração de termo de parceria nessas condições configura situação de conflito de interesses, e, como apontado pela SFC (f. 256-257) , afronta os princípios constitucionais da impessoalidade e da moralidade (CF/1988. art. 37. caput) . Além disso, pode caracterizar a ocorrência de situação vedada pela Lei 8112/1990 (art. 117, inciso IX) ,  pelo Código de Ética do Servidor Público Civil do Poder Executivo Federal (Decreto 1171/1994, anexo único,  Seção III, item XV-a) e pela Lei 9790/1999 (art. 4°, inciso I) . Impõe-se, portanto, aprofundar o exame da questão. 
O termo de parceria foi assinado em 23/11/2006 (f. 164, anexo I) , de modo que a ocorrência não afeta estas contas. No exercício de 2006, as contas da SECIS foram tomadas de forma agregada às da Secretaria Executiva - SFJMCT (TC Processo 020.735/2007-9, ainda não julgadas) . Desse modo, a análise desse ponto deve ser efetuada naquelas contas, às quais devem ser juntadas, a título de subsídio, cópias desta instrução (f. 310/317) ,  do Relatório de Fiscalização SFC n° 198936 (f. 251/257) , e de excertos do processo MCT 01200.003300/2006/51 (f. 123/164, 1701175,247/251, 263/264, todas do anexo I) . (grifo nosso) 
Atinente à devolução de computadores entregues pelo IBICT à BNB, conforme as atas e documentos nos autos junto ao MCT (fls. 167. 179-180, anexo 1, entre outros) , parte dos computadores utilizados pela Mediateca haviam sido entregues pelo IBICT à BNB, em decorrência de Projeto de Cooperação Técnica Internacional existente entre o MCT e a Unesco. O Diretor da BNB recebeu os equipamentos e, pelo fato de a biblioteca não estar ainda em funcionamento, disponibilizou-os provisoriamente à Mediateca. para serem utilizados nas capacitações até serem necessários à BNB. Após reunião de acompanhamento do projeto, ocorrida em 19/10/2007 (fls. 166.168. anexo I) , em que foi solicitado à Oscip desvincular qualquer uso dos computadores do projeto da Unesco, foi apresentado recibo do Diretor da BNB de que os equipamentos haviam sido devolvidos à biblioteca em 12/9/2007 (f. 208, anexo I) .
Por outro lado, para que fosse possível iniciar os trabalhos do projeto, a Mediateca cedeu à BNB algumas mesas e computadores que não seriam utilizados inicialmente, para serem devolvidos logo que inaugurada a biblioteca, cuja previsão era para dezembro/2008. Após o questionamento da CGU, de que tal fato implicava desvio de finalidade, apesar de não ser esse o entendimento da Mediateca, na medida em que esses bens não estavam sendo ainda utilizados, foi solicitada sua devolução, para entrarem em uso somente quando do início de novos cursos (f. 209, anexo I) . 
Por fim, a CGU, em análise posterior ao acompanhamento do programa, Nota Técnica I869/DICIT/DI/SFC/CGU-PR, de 3/8/2009 (fs. 249-264, anexo I) , deu por atendida a recomendação quanto à devolução e regularização da utilização dos equipamentos (itens 4.6 e 4.8) . Aqui também, constatou-se que a SECIS adotou providências administrativas adequadas para a regularização das impropriedades levantadas na fiscalização da CGU. (grifo nosso) .
Quanto ao ponto ainda pendente, referente ao possível conf1ito de interesse pela celebração de termo de parceria com Oscip fundada pelo Diretor do IBICT e gerida por sua família, registra-se que o assunto será examinado nas contas de 2006 da SE/MCT (TC Processo 020.735/2007-9) , que então agregaram a gestão da SECIS.
55. Conforme se observa da análise realizada, apesar dos apontamentos feitos pela CGU, considera-se que a questão está, em certa medida, equalizada, uma vez que boa parte das quantias recebidas indevidamente já foram repostas e as questões de conflito de interesse foram tratadas pela comissão do Ministério.
CONCLUSÃO
56. Em razão do exame dos atos de gestão praticados pelos responsáveis constantes do rol no exercício de 2007, e considerando os resultados das ações de controle sobre a gestão da unidade jurisdicionada, a Controladoria-Geral da União opinou pela regularidade das contas dos responsáveis (peça 2, p. 46) .
57. Em relação ao Sr. Leonardo Hamu, não foram encontrados outros processos que pudessem influenciar no julgamento de suas contas.
58. Em contrapartida, conforme demonstrado, outros processos tramitados neste Tribunal influenciaram diretamente no julgamento das contas dos Srs. Aniceto Weber e Joe Carlo Viana Valle, conforme explanado nos itens 17 a 35 dessa instrução.
59. Dessa forma, considerando a análise realizada, a opinião da CGU e o deslinde da TCE Processo 004.179/2011-0, propõe-se julgar regulares as contas do Sr. Leonardo Hamu, dando-lhe quitação plena e regulares com ressalva as contas do Sr. Joe Carlo Viana Valle e Aniceto Weber.
60. Conforme orientação contida no § 5º do art. 8º da Resolução-TCU 234/2010, alterada pela Resolução-TCU 244/2010, cabe registrar que os fatores motivadores das ressalvas dos responsáveis Sr. Aniceto Weber e Joe Carlo Viana Valle consistiram em grave infração à norma legal e regulamentar apurada no Convênio 01.0170.00/2006, de 27/12/2006 (SIAFI 589.712) . 
PROPOSTA DE ENCAMINHAMENTO
61. Em face do exposto, submetem-se os autos à consideração superior, propondo:
a)	 julgar regulares, com fundamento nos arts. 1º, inciso I, 16, inciso I, 17 e 23, inciso I, da Lei 8.443/1992, c/c com os arts. 1º, inciso I, 207 e 214, inciso I, do Regimento Interno do TCU, as contas do Sr. Leonardo Hamu (CPF XXX.814.431-XX) , dando-lhe quitação plena;
b)	 julgar regulares com ressalva, com fundamento nos arts. 1º, inciso I, 16, inciso II, 18 e 23, inciso II, da Lei 8.443/1992, c/c os arts. 1º, inciso I, 208 e 214, inciso II, do Regimento Interno do TCU, as contas do Sr. Joe Carlo Viana Valle (CPF XXX.642.911-XX) , dando-lhe quitação, em função de grave infração à norma legal e regulamentar, causada pela ausência de acompanhamento da execução do Convênio 01.0170.00/2006, de 27/12/2006 (SIAFI 589.712) , firmado entre o Ministério da Ciência e Tecnologia (MCT) e o Instituto de Tecnologia Aplicada à Educação.
c)	 julgar regulares com ressalva, com fundamento nos arts. 1º, inciso I, 16, inciso II, 18 e 23, inciso II, da Lei 8.443/1992, c/c os arts. 1º, inciso I, 208 e 214, inciso II, do Regimento Interno do TCU, as contas do Sr. Aniceto Weber (CPF XXX.922.659-XX) , dando-lhe quitação, em função de grave infração à norma legal, causada por irregularidades na análise da aptidão técnica na celebração do Convênio 01.0170.00/2006, de 27/12/2006 (SIAFI 589.712) , firmado entre o Ministério da Ciência e Tecnologia (MCT) e o Instituto de Tecnologia Aplicada à Educação. 
d)	 dar ciência do acórdão que vier a ser proferido, assim como do relatório e do voto que o fundamentarem, ao Ministério da Ciência, Tecnologia, Inovações e Comunicações;
e)	 arquivar os presentes autos, após as comunicações e demais ações processuais, nos termos do art. 169, inciso. V, do Regimento Interno do TCU."
2.	O MP/TCU representado pelo Procurador Júlio Marcelo de Oliveira, manifesta-se, em parecer à peça 24, de acordo com a proposta da unidade técnica.
	É o relatório.

não consta.

Procurador Júlio Marcelo de Oliveira.

Prestação de contas do exercício de 2007. Superveniência de instauração de processo de tomada de contas especial em desfavor de dois dos responsáveis. Sobrestamento deste processo de contas anuais. Julgamento da TCE pela irregularidade das contas de um dos responsáveis, com aplicação de multa. Decisão no processo de TCE insuficiente para justificar o julgamento pela irregularidade das contas anuais do gestor. Contas regulares com ressalva, com quitação, dos dois gestores arrolados na TCE. Contas regulares, com quitação plena, do terceiro gestor.

TOMADA DE CONTAS (TC)

Trata-se de prestação de contas anual da extinta Secretaria de Ciência e Tecnologia para Inclusão Social (Secis) , referente ao exercício de 2007.
2.	O Relatório de Auditoria Anual de Contas (peça 2, p. 22-45) , elaborado pela Controladoria-Geral da União, apresentou apenas informações sobre as contas, sem formulação de recomendações.
3.	No âmbito deste Tribunal, a então 6ª Secex, ao analisar as contas por meio da instrução à peça 6, p. 38-41, concluiu pela necessidade de realização de inspeção na Secis para verificar as providências adotadas quanto à:
	a) rescisão e devolução dos recursos relativos aos Convênios n. 589.712 e 589.713, firmados entre o MCT e a ONG Instituto Novo Horizonte, para realização de Centro de Inclusão Digital - CID nos estados de SE, RN e GO (subitem 3.1.2.3 do Relatório CGU 208927) ;
	b) implementação das recomendações feitas pela comissão de avaliação e acompanhamento no relatório referente ao Processo 01200.005166/2006-22, relativo ao termo de parceria celebrado entre o MCT e o Centro de Tradições Nordestinas (CTN) , para execução do projeto APL de Turismo do Estado do Pará - Implantação de Estações Virtuais de Turismo;
	c) saneamento de irregularidades detectadas no Termo de Parceria 577490, assinado entre o MCT e a Oscip Mediateca.
4.	A análise das informações obtidas na inspeção, realizada por meio da instrução à peça 6, p. 51-58, constatou, em relação à ONG Instituto Novo Horizonte, a existência de um processo de representação (TC-Processo 015.145/2008-0) autuado pela então Secex/SE, no qual constava proposta de conversão em tomada de contas especial, tendo entre os responsáveis os Srs. Aniceto Weber e Joe Carlo Viana Valle, constantes do rol de responsáveis das presentes contas anuais, respectivamente como Secretário de Ciência e Tecnologia para a Inclusão Social (dirigente máximo) e secretário substituto da Secis. Ante essa situação, a unidade técnica propôs o sobrestamento do julgamento destas contas até a apreciação do TC-Processo 015.145/2008-0.
5.	Quanto ao termo de parceria celebrado entre o MCT e o Centro de Tradições Nordestinas (CTN) , na inspeção apontaram que a Secis tinha adotado as providências administrativas para a solução das irregularidades encontradas na execução do termo de parceria. Assim, considerou caber apenas verificar o andamento da questão quando da avaliação de mérito destas contas.
6.	Em relação ao termo de parceria firmado com a Mediateca, concluiu-se que a Secis havia adotado as providências administrativas adequadas para a regularização das impropriedades.
7.	Após o sobrestamento do presente processo de contas em decorrência da representação autuada no TC-Processo 015.145/2008-0, foi prolatado naquele processo o Acórdão 564/2011-TCU-Segunda Câmara que determinou a instauração de tomada de contas especial. 
8.	A TCE resultante (TC-Processo 004.179/2011-0) encontra-se atualmente apreciada por meio do Acórdão 335/2014-TCU-Plenário, que julgou irregulares as contas dos Srs. Aniceto Weber e Joe Carlo Viana Valle, aplicando-lhes multas individuais nos valores de R$ 10.000,00 e R$ 4.000,00, respectivamente. Este acórdão foi objeto de recurso de reconsideração, julgado por meio do Acórdão 856/2016-TCU-Plenário, que negou provimento ao recurso interposto pelo Sr. Aniceto Weber e deu provimento ao recurso interposto pelo Sr. Joe Valle, julgando suas contas regulares com ressalva e tornando sem efeito a multa que lhe foi aplicada pelo item 9.2 do Acórdão 335/2014-TCU-Plenário.
9.	Dessa forma, estando encerrada a tomada de contas especial que motivou o sobrestamento destes autos até o momento, deve ser levantado este sobrestamento, promovendo-se o julgamento das presentes contas anuais.
10.	Na presente etapa processual, a SecexDesenvolvimento, ante o que restou decidido na tomada de contas especial autuada no TC-Processo 004.179/2011-0, propõe o julgamento pela regularidade com ressalva dos dois responsáveis. No caso do Sr. Aniceto Weber, apesar de ter suas contas especiais julgadas irregulares, com aplicação de multa, aquela unidade técnica, considera que as infrações apuradas naqueles autos não são graves o suficiente para macular a gestão anual do responsável.
11.	No tocante ao termo de parceria celebrado com o Centro de Tradições Nordestinas, a SecexDesenvolvimento considera que a Secis já havia, à época, tomado as medidas necessárias para sanar as irregularidades apontadas. Assim, dado o decurso de tempo superior a dez anos desde os fatos apurados, entende não ser mais necessária medida adicional quanto à matéria. 
12.	Quanto ao Sr. Leonardo Hamu, também arrolado nos presentes autos, propõe julgar regulares suas contas, com quitação plena.
13.	O Ministério Público junto ao TCU avalizou o encaminhamento proposto pela unidade técnica.
14.	Acolho a proposta de encaminhamento formulada pela SecexDesenvolvimento, cuja análise adoto como parte das minhas razões de decidir.
15.	Verifico que, no âmbito da tomada de contas especial, o Sr. Aniceto Weber foi apenado com multa em razão da elaboração de parecer técnico favorável à celebração do Convênio 01.0170.00/2006, de 27/12/2006, no qual afirmou, equivocadamente, que "o proponente já possui infraestrutura para aplicação dos cursos, estado e cronograma de execução organizado de forma a propiciar a adequada implementação das metas", o que acabou propiciando a contratação da entidade convenente e causando prejuízo de difícil reparação ao erário. Trata-se, portanto, de irregularidade pontual, insuficiente para macular a totalidade da sua gestão à frente da Secis, a ponto de justificar o julgamento pela irregularidade das presentes contas.  
16.	Quanto ao Sr. Joe Carlo Viana Valle, entendo caber à ressalva nas suas contas anuais. Em que pese o julgamento pela irregularidade de suas contas no âmbito da tomada de contas especial ter sido tornado insubsistente em sede do recurso de reconsideração julgado por meio do Acórdão 856/2016-TCU-Plenário, tal julgamento decorreu da consideração de atenuantes na conduta do responsável, e não do afastamento da irregularidade a ele imputada naquelas contas especiais.
	Ante o exposto, manifesto-me por que o Tribunal aprove o acórdão que ora submeto à apreciação deste Colegiado.
TCU, Sala das Sessões Ministro Luciano Brandão Alves de Souza, em 13 de outubro de 2020.
AUGUSTO SHERMAN CAVALCANTI 
Relator